【裁判字號】    88,易,1680
【裁判日期】    890427
【裁判案由】    背信
【裁判全文】
臺灣臺南地方法院刑事判決                        八十八年度易字第一六八號
    公  訴  人  臺灣臺南地方法院檢察署檢察官
    被      告  戊○○
右列被告因背信案件，經檢察官提起公訴（八十七年度偵緝字第四九○號），本院判
決如左：
    主  文
戊○○為他人處理事務，意圖為自己不法之利益，而為違背其任務之行為，致生損害
於本人之財產，處有期徒刑伍月。
    事  實
一、戊○○係丁○○○的朋友，緣丁○○○於民國八十四年五月間因種植花卉急需資
    金週轉，欲以其所有坐落在臺南縣西港鄉○○○段六七０號地號之土地，辦理第
    二順位之抵押權設定登記，以借款新臺幣（下同）二百萬元，乃委託戊○○代為
    尋找管道，戊○○應允而為丁○○○處理事務之人，其先詢問甲○○及乙○○夫
    婦，並透過渠等介紹認識代書丙○○（因本案犯有背信罪，經臺灣高等法院臺南
    分院判決在案），因而由丙○○尋覓金主以處理本件抵押借款事宜，丁○○○並
    將其所有上開土地之所有權狀、印章、身份證及印鑑證明等資料先交予戊○○，
    而委由其處理，並於八十四年五月二十三日，由戊○○及乙○○陪同至丙○○代
    書之事務所辦理簽訂抵押權設定契約書等相關手續。詎戊○○竟意圖為第三人甲○○之不法利益，在完成抵押權設定登記後，未經丁○○○同意，亦未知會丁○○○，違背任務，而將向金主黃素蘭借得之二百萬元款項全數交予甲○○取走使
    用。嗣甲○○經營之浚斯企業有限公司自八十四年六月起經營不善而倒閉，甲○○無力支付利息，即由黃素蘭聲請拍賣丁○○○所有之上開土地，致生損害於丁○○○。
二、案經被害人丁○○○訴請臺灣臺南地方法院檢察署檢察官偵查起訴。
    理  由
一、訊據被告戊○○固不否認於右揭時地知悉告訴人丁○○○欲提供其所有之上開土
    地借款，乃先與證人甲○○聯絡，透過甲○○介紹而委由丙○○處理，亦曾陪同
    告訴人一同前往丙○○代書處簽訂設定抵押權契約書等情，惟矢口否認有何背信
    犯行，辯稱：伊並未事先收受告訴人所交付之土地所有權狀、印鑑證明、印章及
    告訴人身份證等資料，而係告訴人於八十四年五月二十三日由其陪同前往簽約時
    方一併帶著並交給代書，當時簽約時，告訴人並曾留下電話給代書，要其在貸款
    下來後通知她，伊只是代告訴人詢問借款事宜，所有手續均是由告訴人親自辦理
    ，伊亦未從中獲得任何好處，伊也不知為何錢會被甲○○取走云云。經查右揭事
    實業據告訴人於歷次偵訊及本院審理時指訴歷歷，並經證人甲○○及代書丙○○
    自承該筆二百萬元款項確係交由甲○○取走等情甚明，而丙○○並因未經告訴人
    同意，違背任務任該筆款項交由甲○○取走使用，而經臺灣高等院臺南分院判處
    有期徒刑七月確定在案，亦經本院調閱該院八十八年上易字第一五四五號卷宗核
    閱屬實，並有借據影本一紙及土地、建築改良物抵押權設定契約書影本一份，暨
    本院八十六年度票字第六九九號民事裁定一份在卷足稽，告訴人之指訴，即屬信
    而有徵。被告雖以上揭情詞置辯，然（一）按刑法背信罪中所謂為他人處理事務
    者，係指代理或代表他人辦理其事務者而言，申言之，凡他人之事務在其處理範
    圍以內者，均屬之，至為他人處理事務者係居於獨立性之地位，抑或輔助性之地
    位而處理，則非所問。本件被告先係為告訴人欲提供其所有之上揭土地設定抵押
    權以借貸款項事宜，主動接洽證人甲○○，再經由甲○○介紹而認識代書丙○○
    代覓得金主，且告訴人當時係先將欲辦理抵押權事宜所需之土地所有權狀、印鑑
    證明、印章及身份證等資料交與被告，亦係由被告通知告訴人至其住處等待，由
    甲○○之妻乙○○帶渠等共同前往丙○○處簽訂抵押權設定契約書，嗣因告訴人
    未如預期取得款項，前往找被告瞭解詳情時，被告只是搖搖頭沒有說什麼，不過
    事後亦是被告將告訴人之身分證拿回交還告訴人等情，業據告訴人於本院審理時
    指訴綦詳，且甲○○於八十八年一月十二日偵訊時曾證稱：戊○○叫伊辦貸款，
    說他們有土地可以借款，伊才去問蔡代書，戊○○拿權狀來，叫伊去找金主，是
    戊○○和一位仙仔和伊談的等語，其在本院八十七年易字第一八九二號案件審理
    時亦曾證稱：這件事均是透過戊○○處理等情，亦經本院調閱該卷核閱屬實，復
    為被告自承確係其接洽甲○○，再透過甲○○找丙○○代尋金主及處理相關事宜
    ，亦是其陪同告訴人前往丙○○處簽約等情不諱，足見告訴人縱曾告知丙○○其
    聯絡電話，並要丙○○在取得款項後加以通知其前往取款，亦不妨被告係為告訴
    人處理本件事務之人之認定，至為顯然。（二）證人丙○○係以告訴人所有之上
  開土地將設定第二順位抵押權為擔保而向金主黃素蘭借得二百萬元，然該筆款項
    卻由甲○○取走，業經證人甲○○及丙○○於上開案件中自承屬實，而甲○○對
    其為何能取得上開款項，雖前後所陳稱內容：「伊和戊○○約定貸款下來伊先使
    用，再交給告訴人」（八十七年四月十五日偵訊筆錄），「伊誤信戊○○與仙仔
    之人貸款由他們全權處理，他們二人同意伊使用二星期的時間」（八十七年十月
    二十九日偵訊筆錄），「是戊○○叫伊辦理貸款，說他們有土地可以借款，伊才
    去問蔡代書，戊○○和仙仔拿權狀來叫伊去找金主，伊提出要求給伊先周轉半月
    到一月時間，再還給告訴人，仙仔有同意，戊○○亦在場」（八十八年一月十二
    日偵訊筆錄），「伊向仙仔要求的，伊不可能沒要求就當連帶保證人，一切都是
    仙仔和戊○○決定的，告訴人沒有同意」（八十八年一月十三日偵訊筆錄），「
    因當時伊公司亦需錢周轉，而貸款後伊尚有半個月可利用，所以伊才答應當連帶
    保證人，伊有告訴戊○○在簽約一直到交款的這半個月後，伊才會將錢交給告訴
    人，伊並未告訴戊○○會先挪用貸款，伊未告知任何人會先挪用，但因伊有告訴
    他們什麼時候伊會交錢給告訴人，所以伊想這段時間伊可以先拿去用」（本院八
    十七年度易字第一八九二號案件八十七年七月九日審理筆錄），對其先取走上開
    二百萬元款項加以使用，是否確實告知被告並獲其同意一節前後所供有若干不符
    之處，然證人甲○○對該筆貸款之使用及交付時間等細節，自始至終均是和被告
    聯絡等情，則供述始終如一，且告訴人所簽署上開二百萬元款項之借據中，確係
    由甲○○擔任連帶債務人，亦有上揭借據一紙附卷足憑，而告訴人至代書丙○○
    處簽約時曾當面詢問何時可以拿到款項，業據告訴人指述在卷，則被告既居於為
    告訴人處理該筆貸款事務之地位，且明知告訴人亟需用錢周轉方願意提供土地設
    定抵押權而借款，卻猶仍於甲○○向其接洽時未與斷然拒絕甲○○之要求，反致
    該筆款項交由甲○○取走，嗣因甲○○無力清償，致告訴人所有之上開土地遭拍
    賣，自難謂其無為第三人甲○○不法利益之意圖。被告雖一再辯稱其並不知情，
    然此已與證人甲○○上開所為證言不符，且甲○○既係透過被告方認識告訴人，
    彼此並不熟稔，則若非被告允其所請，甲○○又豈願擔任告訴人上開借款之連帶
    債務人？足見證人甲○○前開所為證詞足堪採信，而被告所為亦致生損害於告訴
    人財產。是以被告上開所辯，無非事後卸責之詞，尚無可採，本件事證明確，被
    告犯行洵堪認定。
二、核被告戊○○為他人處理事務，意圖為自己不法之利益，而為違背其任務之行為
    ，致生損害於本人之財產，所為係犯刑法第三百四十二條第一項之背信罪。公訴
    意旨雖認被告係與綽號仙仔之人共同犯上開犯行等語，然此已為被告堅決否認在
    卷，且告訴人當時係將權狀等物交給被告，被告係常跟仙仔之人在一起，也曾到
    伊家等情，亦據告訴人於偵訊時陳稱在卷，是以告訴人並未委由該人為其處理本
    件借貸事務，應堪認定，公訴意旨尚有未洽，併此敘明。爰審酌被告犯罪之動機
    、目的、手段、身為告訴人之朋友，並為其處理借貸事務，明知告訴人亟需周轉
    ，竟違背任務而為上揭犯行，並致告訴人未取得任何款項，反遭其所有之上開土
    地被拍賣，所生危害及所得利益、犯後猶飾詞否認等一切情狀，量處如主文所示
    之刑，以資懲儆。
據上論斷，應依刑事訴訟法第二百九十九條第一項前段，刑法第三百四十二條第一項
，罰金罰鍰提高標準條例第一條前段，判決如主文。
中    華    民    國      八十九    年      四        月      二十七    日
            臺灣臺南地方法院刑事第四庭
                                      法  官
右正本證明與原本無異。
如不服本判決，應於送達後十日內向本院提出上訴狀。
                                      書記官
中    華    民    國      八十      年                月                日
附錄本案論罪科刑法條全文：
刑法第三百四十二條第一項：
為他人處理事務，意圖為自己或第三人不法之利益，或損害本人之利益，而為違背其
任務之行為，致生損害於本人之財產或其他利益者，處五年以下有期徒刑、拘役、科
或併科一千元以下罰金。


司法院資訊處製作；財團法人民間司法改革基金會備份。
